---
title: "Análisis de expresión muestras por timepoints"
output: 
  pdf_document:
    latex_engine: xelatex
    keep_tex: false
    fig_caption: true
date: "2026-05-01"
---

```{r setup, include=FALSE}
knitr::opts_chunk$set(
  echo = TRUE,
  warning = FALSE,
  message = FALSE,
  tidy = TRUE,
  tidy.opts = list(width.cutoff = 60),
  fig.path = "figures/",   
  dev = "png"
)
```

```{r}
#paquetes
library(here)
library(formatR)
library(DESeq2)
library(ggplot2)
library(ggrepel)
library(clusterProfiler)
library(org.Hs.eg.db)
library(apeglm)
library(enrichplot)
library(ashr)
```

```{r}
# Matriz de counts
counts <- read.table(here("data", "countsall.txt"), header = TRUE, row.names = 1, sep = "\t")
# Metadatos 
metadata <- read.table(here("data","metadata_TN10trial_bulk.txt"), header = TRUE, sep = "\t")
```

Exploramos los datos que tenemos

```{r}
#Dimensiones de la matriz de counts
cat("- Número de genes:", nrow(counts), "\n")
cat("- Número de muestras:", ncol(counts), "\n\n")

head(counts)
head(metadata) 

#simplificamos los nombres de las muestras
colnames(counts) <- gsub("_R1_001.fastq.gz.bam", "", colnames(counts))
metadata$Library <- gsub("_R1_001.fastq.gz.bam", "", metadata$Library)
# Verifica que coinciden
all(colnames(counts) == metadata$Library)
```

```{r}
# Reordenamos metadata según el orden de columnas de counts
metadata <- metadata[match(colnames(counts), metadata$Library), ]
all(colnames(counts) == metadata$Library)
```

Encontramos un error en las muestras cuyo MASKID es "341455", "839473" y "902103" ya que no tienen baseline debido a un error en la secuenaciación de estos viales. Además, las muestras "230915" y "582246" tienen la etiqueta month1 de forma erronea, debería ser baseline. Decidimos eliminar aquellas que no tienen baseline y cambiar el error de month1 a baseline. 

```{r}
metadata <- metadata[!metadata$MASKID %in% c("341455", "839473", "902103"), ]
metadata$Month[metadata$MASKID %in% c("230915", "582246") & metadata$Month == "Month1"] <- "Baseline"
# Eliminar columnas de los counts
counts <- counts[, !colnames(counts) %in% c("T1D_12_S60", "T1D_26_S74", "T1D_39_S87", "T1D_8_S56", "T1D_11_S59", "T1D_18_S66", "T1D_19_S67")]

all(colnames(counts) == metadata$Library)
```



```{r}
# Convertimos las variables a factor
metadata$Month <- factor(metadata$Month, levels = c("Baseline", "Month1", "Month3", "Month14", "Month18", "Month30", "Month40", "Month84", "Month100"))
metadata$EBVserology <- factor(metadata$EBVserology)
metadata$MASKID <- factor(metadata$MASKID)
#Treatment a factor con Placebo como referencia
metadata$Treatment <- factor(metadata$Treatment, levels = c("Placebo", "Teplizumab"))
```

```{r}
cat("- Tratamientos:", paste(unique(metadata$Treatment), collapse = ", "), "\n")
cat("- Timepoints:", paste(unique(metadata$Month), collapse = ", "), "\n")
cat("- EBV serología:", paste(unique(metadata$EBVserology), collapse = ", "), "\n")
```


# Análisis según tiempo de administración del fármaco

## Baseline EBV+ vs EBV-

El objetivo es identificar diferencias transcriptómicas entre pacientes EBV+ y EBV- antes del cualquier tratamiento.

```{r}
# Seleccionamos solo las muestras de Baseline
metadata_baseline <- metadata[metadata$Month == "Baseline", ]
counts_baseline <- counts[, metadata_baseline$Library]

cat("Muestras en Baseline:", nrow(metadata_baseline), "\n")

table(metadata_baseline$EBVserology, metadata_baseline$Treatment)
```

```{r}
#creamos el objeto DESeq
# EBVserology con Negative como referencia
metadata_baseline$EBVserology <- factor(metadata_baseline$EBVserology,
                                         levels = c("Negative", "Positive"))
metadata_baseline$Treatment <- factor(metadata_baseline$Treatment,
                                       levels = c("Placebo", "Teplizumab"))

dds_baseline <- DESeqDataSetFromMatrix(
  countData = counts_baseline,
  colData   = metadata_baseline,
  design    = ~ Treatment + EBVserology  # controlamos por tratamiento
)

# Filtrado
keep <- rowSums(counts(dds_baseline)) >= 10
dds_baseline <- dds_baseline[keep, ]
cat("Genes tras filtrado:", nrow(dds_baseline), "\n")
```

```{r}
#Análisis diferencial
dds_baseline <- DESeq(dds_baseline)
res_baseline <- results(dds_baseline,
                         contrast = c("EBVserology", "Positive", "Negative"))
summary(res_baseline)
```


```{r}
#shrink ashr
res_baseline_shrunk <- lfcShrink(dds_baseline,
                                  contrast = c("EBVserology", "Positive", "Negative"),
                                  type = "ashr")

res_baseline_shrunk_df <- as.data.frame(res_baseline_shrunk)
res_baseline_shrunk_df <- res_baseline_shrunk_df[order(res_baseline_shrunk_df$padj), ]
head(res_baseline_shrunk_df, 20)
```



```{r}
#Resumen de DEGs
#degs_baseline_10 <- subset(res_baseline_shrunk_df, padj < 0.1 & !is.na(padj))
degs_baseline_05 <- subset(res_baseline_shrunk_df, padj < 0.05 & !is.na(padj))

#cat("Con FDR < 0.1:\n")
#cat("- Total DEGs:", nrow(degs_baseline_10), "\n")
#cat("- Sobreexpresados en EBV+:", sum(degs_baseline_10$log2FoldChange > 0), "\n")
#cat("- Infraexpresados en EBV+:", sum(degs_baseline_10$log2FoldChange < 0), "\n\n")

cat("Con FDR < 0.05:\n")
cat("- Total DEGs:", nrow(degs_baseline_05), "\n")
cat("- Sobreexpresados en EBV+:", sum(degs_baseline_05$log2FoldChange > 0), "\n")
cat("- Infraexpresados en EBV+:", sum(degs_baseline_05$log2FoldChange < 0), "\n")
```



```{r volcano_baseline, fig.width=8, fig.height=6}
#volcano plot
res_baseline_shrunk_df$gene <- rownames(res_baseline_shrunk_df)
res_baseline_shrunk_df$significant <- ifelse(
  res_baseline_shrunk_df$padj < 0.05 & !is.na(res_baseline_shrunk_df$padj),
  "DEG", "No significativo"
)

p_baseline <- ggplot(res_baseline_shrunk_df,
                      aes(x = log2FoldChange, y = -log10(padj), color = significant)) +
  geom_point(alpha = 0.5, size = 1) +
  geom_text_repel(
    data = subset(res_baseline_shrunk_df, padj < 0.05 & !is.na(padj)),
    aes(label = gene), size = 3, max.overlaps = 20
  ) +
  scale_color_manual(values = c("DEG" = "red", "No significativo" = "grey")) +
  geom_hline(yintercept = -log10(0.05), linetype = "dashed") +
  labs(title = "Baseline: EBV+ vs EBV-",
       subtitle = "Controlando por tratamiento (n = 12 pacientes)",
       x = "Log2 Fold Change (ashr)", y = "-log10(padj)") +
  theme_classic() +
  guides(color = guide_legend(override.aes = list(size = 3, shape = 16)))

ggsave(here("results", "volcano_baseline_EBV.png"),
       plot = p_baseline, width = 8, height = 6, dpi = 300)
p_baseline
```

```{r}
#GSEA
gene_list_baseline <- as.data.frame(res_baseline)$stat
names(gene_list_baseline) <- rownames(res_baseline)
gene_list_baseline <- gene_list_baseline[!is.na(gene_list_baseline)]
gene_list_baseline <- sort(gene_list_baseline, decreasing = TRUE)

cat("Genes en el ranking:", length(gene_list_baseline), "\n")
```

```{r}
gsea_go_baseline <- gseGO(
  geneList     = gene_list_baseline,
  OrgDb        = org.Hs.eg.db,
  keyType      = "SYMBOL",
  ont          = "BP",
  minGSSize    = 15,
  maxGSSize    = 500,
  pvalueCutoff = 0.05,
  verbose      = TRUE,
)

gsea_go_baseline_df <- as.data.frame(gsea_go_baseline)
gsea_go_baseline_df <- gsea_go_baseline_df[order(gsea_go_baseline_df$p.adjust), ]
gsea_go_baseline_df[1:20, c("Description", "NES", "pvalue", "p.adjust")]
```

Todas las rutas top tienen NES negativo, lo que significa que estan infraexpresadas en EBV+ respecto a EBV-. Las rutas mas enriquecidas son:

Fosforilacion oxidativa y cadena de transporte de electrones mitocondrial
Traduccion citoplasmica y mitocondrial
Sintesis de ATP

Esto sugiere que las celulas de pacientes EBV+ tienen una menor actividad mitocondrial y metabolica en baseline respecto a EBV-.


## Teplizumab vs Placebo por timepoint

Aquí comparamos todos los pacientes tratados con teplizumab y placebo en los distintos timepoints

```{r}
timepoints <- c("Baseline", "Month1", "Month3", "Month14", "Month18", 
                "Month30", "Month40", "Month84", "Month100")

# Listas para guardar resultados
results_by_timepoint <- list()
degs_summary <- data.frame()

for (tp in timepoints) {
  
  cat("\n====", tp, "====\n")
  
  # Filtrar muestras del timepoint
  meta_tp <- metadata[metadata$Month == tp, ]
  counts_tp <- counts[, meta_tp$Library]
  
  cat("Muestras:", nrow(meta_tp), 
      "| Teplizumab:", sum(meta_tp$Treatment == "Teplizumab"),
      "| Placebo:", sum(meta_tp$Treatment == "Placebo"), "\n")
  
  # Saltar timepoints sin ambos grupos
  if (sum(meta_tp$Treatment == "Teplizumab") == 0 | 
      sum(meta_tp$Treatment == "Placebo") == 0) {
    cat("-> OMITIDO: falta un grupo de tratamiento\n")
    next
  }
  
  # Saltar timepoints con N total < 4
  if (nrow(meta_tp) < 4) {
    cat("-> OMITIDO: N insuficiente (< 4 muestras)\n")
    next
  }
  
  meta_tp$Treatment <- factor(meta_tp$Treatment, 
                               levels = c("Placebo", "Teplizumab"))
  
  # Construir objeto DESeq2
  dds_tp <- tryCatch({
    dds <- DESeqDataSetFromMatrix(
      countData = counts_tp,
      colData   = meta_tp,
      design    = ~ Treatment
    )
    keep <- rowSums(counts(dds)) >= 10
    dds <- dds[keep, ]
    DESeq(dds, quiet = TRUE)
  }, error = function(e) {
    cat("-> ERROR en DESeq:", conditionMessage(e), "\n")
    return(NULL)
  })
  
  if (is.null(dds_tp)) next
  
  # Resultados
  res_tp <- results(dds_tp, contrast = c("Treatment", "Teplizumab", "Placebo"))
  
  # Shrinkage con ashr
  res_tp_shrunk <- tryCatch({
    lfcShrink(dds_tp, 
              contrast = c("Treatment", "Teplizumab", "Placebo"),
              type = "ashr", quiet = TRUE)
  }, error = function(e) {
    cat("-> ERROR en shrinkage, usando resultados sin shrinkage\n")
    return(res_tp)
  })
  
  # Guardar resultados
  res_df <- as.data.frame(res_tp_shrunk)
  res_df$gene <- rownames(res_df)
  res_df$stat <- as.data.frame(res_tp)$stat  # stat original para GSEA
  res_df <- res_df[order(res_df$padj), ]
  results_by_timepoint[[tp]] <- res_df
  
  cat("\nTop 10 genes:\n")
  print(head(res_df[, c("log2FoldChange", "pvalue", "padj")], 10))
  
  # Resumen DEGs
  n_05 <- sum(res_df$padj < 0.05 & !is.na(res_df$padj))
  n_up <- sum(res_df$padj < 0.05 & !is.na(res_df$padj) & res_df$log2FoldChange > 0)
  n_dn <- sum(res_df$padj < 0.05 & !is.na(res_df$padj) & res_df$log2FoldChange < 0)
  
  degs_summary <- rbind(degs_summary, data.frame(
    Timepoint    = tp,
    N_muestras   = nrow(meta_tp),
    N_teplizumab = sum(meta_tp$Treatment == "Teplizumab"),
    N_placebo    = sum(meta_tp$Treatment == "Placebo"),
    DEGs_FDR05   = n_05,
    Sobreexpresados = n_up,
    Infraexpresados = n_dn
  ))
  
  cat("-> DEGs (FDR < 0.05):", n_05, 
      "| Up:", n_up, "| Down:", n_dn, "\n")
}
```


```{r}
# Tabla resumen
print(degs_summary)
```
Comprobamos especificamente que pasa en Month3

```{r}
# meta_m3 <- metadata[metadata$Month == "Month3", ]
# counts_m3 <- counts[, meta_m3$Library]
# 
# meta_m3$Treatment <- factor(meta_m3$Treatment, levels = c("Placebo", "Teplizumab"))
# 
# dds_m3 <- DESeqDataSetFromMatrix(
#   countData = counts_m3,
#   colData   = meta_m3,
#   design    = ~ Treatment
# )
# 
# keep <- rowSums(counts(dds_m3)) >= 10
# dds_m3 <- dds_m3[keep, ]
# dds_m3 <- DESeq(dds_m3, quiet = TRUE)
# 
# res_m3 <- results(dds_m3, contrast = c("Treatment", "Teplizumab", "Placebo"))
# summary(res_m3)
```

Al hacer el análisis en base a month3 vemos 1 DEGs, comprobamos si esto cambia al estudiar EBV+ vs EBV- en ambos grupos

```{r}
# meta_m3$EBVserology <- factor(meta_m3$EBVserology, 
#                                levels = c("Negative", "Positive"))
# 
# dds_m3_ebv <- DESeqDataSetFromMatrix(
#   countData = counts_m3,
#   colData   = meta_m3,
#   design    = ~ EBVserology + Treatment
# )
# 
# keep <- rowSums(counts(dds_m3_ebv)) >= 10
# dds_m3_ebv <- dds_m3_ebv[keep, ]
# 
# dds_m3_ebv <- DESeq(dds_m3_ebv)
# res_m3_ebv <- results(dds_m3_ebv, 
#                        contrast = c("Treatment", "Teplizumab", "Placebo"))
# summary(res_m3_ebv)
```
Sigue saliendo 0 si estudiamos la comparacion teplizumab vs placebo en month3



```{r}
#GSEA para los tiempos viables 
gsea_by_timepoint <- list()

for (tp in names(results_by_timepoint)) {
  
  cat("\n=== GSEA:", tp, "===\n")
  
  res_df <- results_by_timepoint[[tp]]
  
  gene_list <- res_df$stat
  names(gene_list) <- res_df$gene
  gene_list <- gene_list[!is.na(gene_list)]
  gene_list <- sort(gene_list, decreasing = TRUE)
  
  gsea_res <- tryCatch({
    gseGO(
      geneList     = gene_list,
      OrgDb        = org.Hs.eg.db,
      keyType      = "SYMBOL",
      ont          = "BP",
      minGSSize    = 15,
      maxGSSize    = 500,
      pvalueCutoff = 0.05,
      verbose      = FALSE
    )
  }, error = function(e) {
    cat("-> Sin rutas significativas o error:", conditionMessage(e), "\n")
    return(NULL)
  })
  
  if (!is.null(gsea_res) && nrow(as.data.frame(gsea_res)) > 0) {
    gsea_by_timepoint[[tp]] <- gsea_res
    gsea_df <- as.data.frame(gsea_res)[order(as.data.frame(gsea_res)$p.adjust), ]
    cat("Rutas significativas:", nrow(gsea_df), "\n")
    print(gsea_df[1:min(10, nrow(gsea_df)), c("Description", "NES", "p.adjust")])
    
  } else {
    cat("-> Sin rutas significativas en", tp, "\n")
  }
}
```

## Dentro de Teplizumab: EBV+ vs EBV− por timepoint

```{r}
metadata_tep <- metadata[metadata$Treatment == "Teplizumab", ]
table(metadata_tep$Month, metadata_tep$EBVserology)
```


```{r}
timepoints_tep <- c("Baseline", "Month3", "Month40")

results_tep_ebv <- list()
degs_summary_tep <- data.frame()

for (tp in timepoints_tep) {
  
  cat("\n====", tp, "====\n")
  
  meta_tp <- metadata_tep[metadata_tep$Month == tp, ]
  counts_tp <- counts[, meta_tp$Library]
  
  n_pos <- sum(meta_tp$EBVserology == "Positive")
  n_neg <- sum(meta_tp$EBVserology == "Negative")
  cat("Muestras:", nrow(meta_tp), "| EBV+:", n_pos, "| EBV-:", n_neg, "\n")
  
  # Saltar si falta algún grupo
  if (n_pos == 0 | n_neg == 0) {
    cat("-> OMITIDO: falta un grupo EBV\n")
    next
  }
  
  # Saltar si N total < 4
  if (nrow(meta_tp) < 3) {
    cat("-> OMITIDO: N insuficiente (< 4 muestras)\n")
    next
  }
  
  meta_tp$EBVserology <- factor(meta_tp$EBVserology,
                                 levels = c("Negative", "Positive"))
  
  dds_tp <- tryCatch({
    dds <- DESeqDataSetFromMatrix(
      countData = counts_tp,
      colData   = meta_tp,
      design    = ~ EBVserology
    )
    keep <- rowSums(counts(dds)) >= 10
    dds <- dds[keep, ]
    DESeq(dds, quiet = TRUE)
  }, error = function(e) {
    cat("-> ERROR en DESeq:", conditionMessage(e), "\n")
    return(NULL)
  })
  
  if (is.null(dds_tp)) next
  
  res_tp <- results(dds_tp, contrast = c("EBVserology", "Positive", "Negative"))
  
  # Shrinkage con ashr
  res_tp_shrunk <- tryCatch({
    lfcShrink(dds_tp,
              contrast = c("EBVserology", "Positive", "Negative"),
              type = "ashr", quiet = TRUE)
  }, error = function(e) {
    cat("-> Shrinkage no disponible, usando resultados sin shrinkage\n")
    return(res_tp)
  })
  
  res_df <- as.data.frame(res_tp_shrunk)
  res_df$gene <- rownames(res_df)
  res_df$stat <- as.data.frame(res_tp)$stat
  res_df <- res_df[order(res_df$padj), ]
  results_tep_ebv[[tp]] <- res_df
  
  n_05 <- sum(res_df$padj < 0.05 & !is.na(res_df$padj))
  n_up <- sum(res_df$padj < 0.05 & !is.na(res_df$padj) & res_df$log2FoldChange > 0)
  n_dn <- sum(res_df$padj < 0.05 & !is.na(res_df$padj) & res_df$log2FoldChange < 0)
  
  degs_summary_tep <- rbind(degs_summary_tep, data.frame(
    Timepoint       = tp,
    N_muestras      = nrow(meta_tp),
    N_EBVpos        = n_pos,
    N_EBVneg        = n_neg,
    DEGs_FDR05      = n_05,
    Sobreexpresados = n_up,
    Infraexpresados = n_dn
  ))
  
  cat("-> DEGs (FDR < 0.05):", n_05,
      "| Up:", n_up, "| Down:", n_dn, "\n")
}

print(degs_summary_tep)
```
```{r}
for (tp in names(results_tep_ebv)) {
  cat("\n=== GSEA EBV en Teplizumab:", tp, "===\n")
  gene_list <- results_tep_ebv[[tp]]$stat
  names(gene_list) <- results_tep_ebv[[tp]]$gene
  gene_list <- sort(gene_list[!is.na(gene_list)], decreasing = TRUE)
  gsea_res <- tryCatch({
    gseGO(geneList = gene_list, OrgDb = org.Hs.eg.db, keyType = "SYMBOL",
          ont = "BP", minGSSize = 15, maxGSSize = 500, pvalueCutoff = 0.05, verbose = FALSE)
  }, error = function(e) NULL)
  if (!is.null(gsea_res) && nrow(as.data.frame(gsea_res)) > 0) {
    gsea_df <- as.data.frame(gsea_res)[order(as.data.frame(gsea_res)$p.adjust), ]
    cat("Rutas significativas:", nrow(gsea_df), "\n")
    print(gsea_df[1:min(15, nrow(gsea_df)), c("Description", "NES", "p.adjust")])
  } else {
    cat("-> Sin rutas significativas\n")
  }
}
```

