---
title: "Análisis expresión muestras conjuntas"
author: "Paula Amador Martín"
output: 
  pdf_document:
    keep_tex: false
date: "2026-04-25"
---

```{r setup, include=FALSE}
knitr::opts_chunk$set(
  echo = TRUE,
  warning = FALSE,
  message = FALSE,
  tidy = TRUE,
  tidy.opts = list(width.cutoff = 60)
)
```

```{r}
#paquetes
library(here)
library(formatR)
library(DESeq2)
library(ggplot2)
library(ggrepel)
library(clusterProfiler)
library(org.Hs.eg.db)
library(apeglm)
library(enrichplot)
library(ashr)
```

# Análisis general de las muestras
## 1. Cargar y explorar los datos
Partimos de la matriz de conteos de los datos del artículo [Teplizumab induces persistent changes in the antigen-specific repertoire in individuals at risk for type 1 diabetes](https://www.jci.org/articles/view/177492#sd) y del archivo de metadatos donde se índica la información de cada muestra. 

```{r}
# Matriz de counts
counts <- read.table(here("data", "countsall.txt"), header = TRUE, row.names = 1, sep = "\t")
# Metadatos 
metadata <- read.table(here("data","metadata_TN10trial_bulk.txt"), header = TRUE, sep = "\t")
```

Exploramos los datos que tenemos

```{r}
#Dimensiones de la matriz de counts
cat("- Número de genes:", nrow(counts), "\n")
cat("- Número de muestras:", ncol(counts), "\n\n")

head(counts)
head(metadata) 

#simplificamos los nombres de las muestras
colnames(counts) <- gsub("_R1_001.fastq.gz.bam", "", colnames(counts))
metadata$Library <- gsub("_R1_001.fastq.gz.bam", "", metadata$Library)
# Verifica que coinciden
all(colnames(counts) == metadata$Library)
```

```{r}
# Reordenamos metadata según el orden de columnas de counts
metadata <- metadata[match(colnames(counts), metadata$Library), ]
all(colnames(counts) == metadata$Library)
```

Encontramos un error en las muestras cuyo MASKID es "341455", "839473" y "902103" ya que no tienen baseline debido a un error en la secuenaciación de estos viales. Además, las muestras "230915" y "582246" tienen la etiqueta month1 de forma erronea, debería ser baseline. Decidimos eliminar aquellas que no tienen baseline y cambiar el error de month1 a baseline. 

```{r}
metadata <- metadata[!metadata$MASKID %in% c("341455", "839473", "902103"), ]
metadata$Month[metadata$MASKID %in% c("230915", "582246") & metadata$Month == "Month1"] <- "Baseline"
# Eliminar columnas de los counts
counts <- counts[, !colnames(counts) %in% c("T1D_12_S60", "T1D_26_S74", "T1D_39_S87", "T1D_8_S56", "T1D_11_S59", "T1D_18_S66", "T1D_19_S67")]
```



```{r}
# Convertimos las variables a factor
metadata$Month <- factor(metadata$Month, levels = c("Baseline", "Month1", "Month3", "Month14", "Month18", "Month30", "Month40", "Month84", "Month100"))
metadata$EBVserology <- factor(metadata$EBVserology)
metadata$MASKID <- factor(metadata$MASKID)
#Treatment a factor con Placebo como referencia
metadata$Treatment <- factor(metadata$Treatment, levels = c("Placebo", "Teplizumab"))
```

```{r}
cat("- Tratamientos:", paste(unique(metadata$Treatment), collapse = ", "), "\n")
cat("- Timepoints:", paste(unique(metadata$Month), collapse = ", "), "\n")
cat("- EBV serología:", paste(unique(metadata$EBVserology), collapse = ", "), "\n")
```

## 2. Expresión diferencial de genes
Una vez explorados los datos, pasamos a la expresión diferencial de los genes. 
Con el objetivo de identificar genes diferencialmente expresados (DEGs) entre los pacientes tratados con teplizumab y los tratados con placebo, se emplea el paquete DESeq2, que implementa un modelo estadístico basado en la distribución binomial negativa, adecuado para datos de RNA-seq con counts crudos.

Primero se crea el objeto DESeqDataSet a partir de la matriz de counts y los metadatos clínicos, especificando el tratamiento como variable de diseño (~ Treatment), con el grupo placebo como referencia. Previamente al análisis, se aplicó un filtrado de genes con expresión muy baja, eliminando aquellos con un número total de counts inferior a 10 en el conjunto de muestras, con el fin de reducir el ruido y mejorar la potencia estadística del análisis.

```{r}
#contrucción objeto DESeq2
dds <- DESeqDataSetFromMatrix(
  countData = counts,
  colData   = metadata,
  design    = ~ Treatment
)
dds
```

```{r}
# Filtramos genes con menos de 10 counts en total
keep <- rowSums(counts(dds)) >= 10
dds <- dds[keep, ]
nrow(dds)
```

```{r}
#análisis con DESeq
dds <- DESeq(dds)
res <- results(dds, contrast = c("Treatment", "Teplizumab", "Placebo"))
summary(res)
```

```{r}
# Convertir a dataframe y ordenar por p-valor ajustado
res_df <- as.data.frame(res)
res_df <- res_df[order(res_df$padj), ]
head(res_df, 20)
```

## 3. Visualización de los datos

Para la visualización de los datos aplicamos shrinkage a los valores de log fold change (LFC), porque los genes con pocos counts tienen estimaciones de LFC muy infladas e imprecisas.
Ejemplo:
Dos genes con LFC = 3:

- Gen A: 2 counts en placebo, 16 en teplizumab → LFC = 3, pero con tan pocos counts es poco fiable
- Gen B: 200 counts en placebo, 1600 en teplizumab → LFC = 3, estimación muy robusta

Sin shrinkage ambos genes aparecen igual en el volcano plot, cuando en realidad Gen A tiene mucha más incertidumbre.

```{r}
res_shrunk <- lfcShrink(dds, coef = "Treatment_Teplizumab_vs_Placebo", type = "apeglm")
summary(res_shrunk)
```

```{r}
res_df_shrunk <- as.data.frame(res_shrunk)
res_df_shrunk$gene <- rownames(res_df_shrunk)
res_df_shrunk$significant <- ifelse(
  res_df_shrunk$padj < 0.05 & abs(res_df_shrunk$log2FoldChange) > 1,
  "DEG", "No significativo"
)

# Volcano plot
p<-ggplot(res_df_shrunk, aes(x = log2FoldChange, y = -log10(padj), color = significant)) +
  geom_point(alpha = 0.5, size = 1) +
  geom_text_repel(
    data = subset(res_df_shrunk, padj < 0.05 & abs(log2FoldChange) > 1),
    aes(label = gene), size = 3, max.overlaps = 20
  ) +
  scale_color_manual(values = c("DEG" = "red", "No significativo" = "grey")) +
  geom_vline(xintercept = c(-1, 1), linetype = "dashed") +
  geom_hline(yintercept = -log10(0.05), linetype = "dashed") +
  labs(title = "Teplizumab vs Placebo", x = "Log2 Fold Change", y = "-log10(padj)") +
  theme_classic() +
  guides(color = guide_legend(override.aes = list(size = 3, shape = 16)))

ggsave(here("results", "volcano_teplizumab_vs_placebo.png"), 
       plot = p, width = 8, height = 6, dpi = 300)
p
```


```{r resumen_DEGs}
# Total de DEGs con padj < 0.05
degs_05 <- subset(res_df, padj < 0.05 & !is.na(padj))

cat("Con FDR < 0.05:\n")
cat("- Total DEGs:", nrow(degs_05), "\n")
cat("- Sobreexpresados:", sum(degs_05$log2FoldChange > 0), "\n")
cat("- Infraexpresados:", sum(degs_05$log2FoldChange < 0), "\n")
```

El análisis de expresión diferencial entre pacientes tratados con teplizumab y placebo identificó un total de 226 DEGs con un FDR < 0.05, de los cuales 77 se encontraron sobreexpresados y 149 infraexpresados en el grupo teplizumab respecto al placebo.
Los DEGs (rojos) se distribuyen asimétricamente, hay más genes sobreexpresados (derecha) que infraexpresados (izquierda) en teplizumab.


## 4. Análisis de enriquecimiento de vías. 
Con el objetivo de identificar los procesos biológicos y rutas moleculares coordinadamente alteradas por el tratamiento con teplizumab, se llevó a cabo un análisis de enriquecimiento de vías mediante GSEA (Gene Set Enrichment Analysis). GSEA utiliza la totalidad de los genes detectados, ordenados según su estadístico de Wald, lo que permite detectar señal biológica coordinada incluso cuando los cambios individuales de expresión no alcanzan significación estadística. 

El ranking de genes se construyó a partir del estadístico de Wald obtenido en el análisis de expresión diferencial, de forma que los genes más sobreexpresados en teplizumab se sitúan en la parte superior del ranking y los más infraexpresados en la parte inferior. El análisis se realizó contra dos bases de datos de referencia de forma complementaria: la ontología génica de procesos biológicos (GO-BP) mediante la función gseGO(), y las rutas metabólicas e inmunológicas de KEGG mediante gseKEGG(), ambas implementadas en el paquete clusterProfiler. Se consideraron significativas las rutas con un FDR < 0.05.

```{r}
# Creamos el ranking con todos los genes (estadístico de Wald)
gene_list <- res_df$stat
names(gene_list) <- rownames(res_df)

# Eliminamos NAs y ordenamos de mayor a menor
gene_list <- gene_list[!is.na(gene_list)]
gene_list <- sort(gene_list, decreasing = TRUE)
length(gene_list)

#GSEA
gsea_go <- gseGO(
  geneList     = gene_list,
  OrgDb        = org.Hs.eg.db,
  keyType      = "SYMBOL",
  ont          = "BP",        # Biological Process
  minGSSize    = 15,
  maxGSSize    = 500,
  pvalueCutoff = 0.05,
  verbose      = TRUE
)

summary(as.data.frame(gsea_go))
```

```{r}
as.data.frame(gsea_go)[, c("Description", "NES", "pvalue", "p.adjust")]
```
El análisis GSEA usando la ontología génica de procesos biológicos (GO-BP) identificó 204 rutas significativamente enriquecidas (FDR < 0.05), todas ellas con NES negativo. El NES (Normalized Enrichment Score) es la métrica principal de GSEA que mide si los genes de una ruta están coordinadamente en un extremo del ranking (sobreexpresados o infraexpresados).Si son negativos indica que estas vías están suprimidas en el grupo teplizumab respecto al placebo.



Ahora probamos con la base de datos KEGG para comparar. Para ellos primero hay que convertir los gene symbols a ENTREZID.

```{r}
gene_list_entrez <- bitr(names(gene_list),
                         fromType = "SYMBOL",
                         toType   = "ENTREZID",
                         OrgDb    = org.Hs.eg.db)

# Crea el ranking con ENTREZID
gene_list_kegg <- gene_list[gene_list_entrez$SYMBOL]
names(gene_list_kegg) <- gene_list_entrez$ENTREZID

# Elimina duplicados y ordena
gene_list_kegg <- gene_list_kegg[!duplicated(names(gene_list_kegg))]
gene_list_kegg <- sort(gene_list_kegg, decreasing = TRUE)

cat("Genes en el ranking KEGG:", length(gene_list_kegg), "\n")
```

```{r}
gsea_kegg <- gseKEGG(
  geneList     = gene_list_kegg,
  organism     = "hsa",
  minGSSize    = 15,
  maxGSSize    = 500,
  pvalueCutoff = 0.05,
  verbose      = TRUE
)

as.data.frame(gsea_kegg)[, c("Description", "NES", "pvalue", "p.adjust")]
```

El análisis GSEA contra la base de datos KEGG identificó 35 rutas significativamente enriquecidas (FDR < 0.05), todas con NES negativo, confirmando la supresión coordinada de procesos biológicos en el grupo teplizumab respecto al placebo. Estos resultados son consistentes y complementarios con los obtenidos en el análisis GSEA-GO.

Estas rutas las podemos agrupar en 3 grupos funcionales:
1. Metabolismo mitocondrial y fosforilación oxidativa
2. Inmunología y fagocitosis
3. Rutas de neurodegeneración

### Visualización GSEA
```{r}
#Dotplot - resumen de rutas enriquecidas
dotplot(gsea_go, showCategory = 13, title = "GSEA-GO: Procesos biológicos") +
  theme(axis.text.y = element_text(size = 8))
```

## 5. Análisis EBV

El siguiente paso es hacer un análisis de los pacientes tratados con teplizumab que son EBV positivos y EBV negativos, así como los tratados con placebo. 

Primero vemos como están distribuidos los datos

```{r}
table(metadata$EBVserology, metadata$Treatment)
```
Primero vamos a comparar aquellos pacintes EBV+ vs EBV- dentro del grupo teplizumab

```{r}
# Filtramos solo las muestras teplizumab
metadata_tep <- metadata[metadata$Treatment == "Teplizumab", ]
counts_tep <- counts[, metadata_tep$Library]

# Verifica
dim(counts_tep)
table(metadata_tep$EBVserology)
```
```{r}
# Creamos el objeto DESeq2 solo con muestras teplizumab
metadata_tep$EBVserology <- factor(metadata_tep$EBVserology, 
                                    levels = c("Negative", "Positive"))

dds_tep <- DESeqDataSetFromMatrix(
  countData = counts_tep,
  colData   = metadata_tep,
  design    = ~ EBVserology
)

# Filtrado
keep <- rowSums(counts(dds_tep)) >= 10
dds_tep <- dds_tep[keep, ]
cat("Genes tras filtrado:", nrow(dds_tep), "\n")
```
```{r}
#DESeq
dds_tep <- DESeq(dds_tep)
res_tep <- results(dds_tep, contrast = c("EBVserology", "Positive", "Negative"))
summary(res_tep)
```
Ahora tenemos:

- 54 genes sobreexpresados en EBV positivo

- 77 genes infraexpresados en EBV positivo

- 131 DEGs en total 

Esto puede indicar que ser EBV+ o EBV- tiene un gran impacto transcriptómico en el grupo teplizumab

Volvemos a aplicar el shrinkage
```{r}
res_tep_shrunk <- lfcShrink(dds_tep, 
                             coef = "EBVserology_Positive_vs_Negative", 
                             type = "apeglm")

res_tep_df <- as.data.frame(res_tep)
res_tep_df <- res_tep_df[order(res_tep_df$padj), ]

head(res_tep_df, 20)
```
Tenemos que:

- LFC positivo: sobreexpresado en el primer grupo del contraste (EBV+)

- LFC negativo: infraexpresado en el primer grupo, es decir, más expresado en EBV-

### Visualización

```{r}
res_tep_shrunk_df <- as.data.frame(res_tep_shrunk)
res_tep_shrunk_df$gene <- rownames(res_tep_shrunk_df)
res_tep_shrunk_df$significant <- ifelse(
  res_tep_shrunk_df$padj < 0.05 & abs(res_tep_shrunk_df$log2FoldChange) > 1,
  "DEG", "No significativo"
)

p_tep <- ggplot(res_tep_shrunk_df, aes(x = log2FoldChange, y = -log10(padj), color = significant)) +
  geom_point(alpha = 0.5, size = 1) +
  geom_text_repel(
    data = subset(res_tep_shrunk_df, padj < 0.05 & abs(log2FoldChange) > 1),
    aes(label = gene), size = 3, max.overlaps = 20
  ) +
  scale_color_manual(values = c("DEG" = "red", "No significativo" = "grey")) +
  geom_vline(xintercept = c(-1, 1), linetype = "dashed") +
  geom_hline(yintercept = -log10(0.05), linetype = "dashed") +
  labs(title = "EBV+ vs EBV- en pacientes tratados con Teplizumab", 
       x = "Log2 Fold Change", y = "-log10(padj)") +
  theme_classic() +
  guides(color = guide_legend(override.aes = list(size = 3, shape = 16)))

ggsave(here("results", "volcano_EBV_teplizumab.png"),
       plot = p_tep, width = 8, height = 6, dpi = 300)

p_tep
```

Vemos cuantos DEGs hay según el nivel de significancia:

```{r}
degs_tep_05 <- subset(res_tep_df, padj < 0.05 & !is.na(padj))

cat("Con FDR < 0.05:\n")
cat("- Total DEGs:", nrow(degs_tep_05), "\n")
cat("- Sobreexpresados en EBV+:", sum(degs_tep_05$log2FoldChange > 0), "\n")
cat("- Infraexpresados en EBV+:", sum(degs_tep_05$log2FoldChange < 0), "\n")
```

## Análisis de enriquecimiento de vías

```{r}
#filtramos por el estadístico de Wald
gene_list_tep <- res_tep_df$stat
names(gene_list_tep) <- rownames(res_tep_df)
gene_list_tep <- gene_list_tep[!is.na(gene_list_tep)]
gene_list_tep <- sort(gene_list_tep, decreasing = TRUE)

cat("Genes en el ranking:", length(gene_list_tep), "\n")
```

```{r}
gsea_go_tep <- gseGO(
  geneList     = gene_list_tep,
  OrgDb        = org.Hs.eg.db,
  keyType      = "SYMBOL",
  ont          = "BP",
  minGSSize    = 15,
  maxGSSize    = 500,
  pvalueCutoff = 0.05,
  verbose      = TRUE
)

# Top rutas más significativas
gsea_go_tep_df <- as.data.frame(gsea_go_tep)
gsea_go_tep_df <- gsea_go_tep_df[order(gsea_go_tep_df$p.adjust), ]

# Ver top 20
gsea_go_tep_df[1:20, c("Description", "NES", "pvalue", "p.adjust")]
```


Ahora probamos con KEGG para comparar las rutas que salen

```{r}
# Conviertimos a ENTREZID
gene_list_tep_entrez <- bitr(names(gene_list_tep),
                              fromType = "SYMBOL",
                              toType   = "ENTREZID",
                              OrgDb    = org.Hs.eg.db)

# ranking con ENTREZID
gene_list_tep_kegg <- gene_list_tep[gene_list_tep_entrez$SYMBOL]
names(gene_list_tep_kegg) <- gene_list_tep_entrez$ENTREZID
gene_list_tep_kegg <- gene_list_tep_kegg[!duplicated(names(gene_list_tep_kegg))]
gene_list_tep_kegg <- sort(gene_list_tep_kegg, decreasing = TRUE)

cat("Genes en el ranking KEGG:", length(gene_list_tep_kegg), "\n")
```
```{r}
gsea_kegg_tep <- gseKEGG(
  geneList     = gene_list_tep_kegg,
  organism     = "hsa",
  minGSSize    = 15,
  maxGSSize    = 500,
  pvalueCutoff = 0.05,
  verbose      = TRUE
)

gsea_kegg_tep_df <- as.data.frame(gsea_kegg_tep)
gsea_kegg_tep_df <- gsea_kegg_tep_df[order(gsea_kegg_tep_df$p.adjust), ]

gsea_kegg_tep_df[1:20, c("Description", "NES", "pvalue", "p.adjust")]
```

### Visualización 

```{r}
# Dotplot gseGO
dotplot(gsea_go_tep, showCategory = 20, title = "GSEA-GO: EBV+ vs EBV- en Teplizumab") +
  theme(axis.text.y = element_text(size = 8))

# Dotplot gseKEGG
dotplot(gsea_kegg_tep, showCategory = 20, title = "GSEA-KEGG: EBV+ vs EBV- en Teplizumab") +
  theme(axis.text.y = element_text(size = 8))
```

Ahora comprobamos qué resultados obtenemos comparando pacientes EBV+ vs EBV- en el grupo placebo

```{r}
# muestras placebo
metadata_plac <- metadata[metadata$Treatment == "Placebo", ]
counts_plac <- counts[, metadata_plac$Library]

dim(counts_plac)
table(metadata_plac$EBVserology)
```

```{r}
metadata_plac$EBVserology <- factor(metadata_plac$EBVserology, 
                                     levels = c("Negative", "Positive"))

dds_plac <- DESeqDataSetFromMatrix(
  countData = counts_plac,
  colData   = metadata_plac,
  design    = ~ EBVserology
)

# Filtrado
keep <- rowSums(counts(dds_plac)) >= 10
dds_plac <- dds_plac[keep, ]
cat("Genes tras filtrado:", nrow(dds_plac), "\n")
```
```{r}
dds_plac <- DESeq(dds_plac)
res_plac <- results(dds_plac, contrast = c("EBVserology", "Positive", "Negative"))
summary(res_plac)
```
```{r}
res_plac_shrunk <- lfcShrink(dds_plac, 
                              coef = "EBVserology_Positive_vs_Negative", 
                              type = "apeglm")

res_plac_df <- as.data.frame(res_plac)
res_plac_df <- res_plac_df[order(res_plac_df$padj), ]

head(res_plac_df, 20)
```
```{r}
res_plac_shrunk <- lfcShrink(dds_plac,
                              coef = "EBVserology_Positive_vs_Negative",
                              type = "apeglm")

res_plac_shrunk_df <- as.data.frame(res_plac_shrunk)
res_plac_shrunk_df$gene <- rownames(res_plac_shrunk_df)
res_plac_shrunk_df$significant <- ifelse(
  res_plac_shrunk_df$padj < 0.05 & abs(res_plac_shrunk_df$log2FoldChange) > 1,
  "DEG", "No significativo"
)

p_plac <- ggplot(res_plac_shrunk_df, aes(x = log2FoldChange, y = -log10(padj), color = significant)) +
  geom_point(alpha = 0.5, size = 1) +
  geom_text_repel(
    data = subset(res_plac_shrunk_df, padj < 0.05 & abs(log2FoldChange) > 1),
    aes(label = gene), size = 3, max.overlaps = 20
  ) +
  scale_color_manual(values = c("DEG" = "red", "No significativo" = "grey")) +
  geom_vline(xintercept = c(-1, 1), linetype = "dashed") +
  geom_hline(yintercept = -log10(0.05), linetype = "dashed") +
  labs(title = "EBV+ vs EBV- en pacientes tratados con Placebo",
       x = "Log2 Fold Change", y = "-log10(padj)") +
  theme_classic() +
  guides(color = guide_legend(override.aes = list(size = 3, shape = 16)))

ggsave(here("results", "volcano_EBV_placebo.png"),
       plot = p_plac, width = 8, height = 6, dpi = 300)

p_plac
```
GSEA

```{r}
gene_list_plac <- res_plac_df$stat
names(gene_list_plac) <- rownames(res_plac_df)
gene_list_plac <- gene_list_plac[!is.na(gene_list_plac)]
gene_list_plac <- sort(gene_list_plac, decreasing = TRUE)

cat("Genes en el ranking:", length(gene_list_plac), "\n")
```
```{r}
gsea_go_plac <- gseGO(
  geneList     = gene_list_plac,
  OrgDb        = org.Hs.eg.db,
  keyType      = "SYMBOL",
  ont          = "BP",
  minGSSize    = 15,
  maxGSSize    = 500,
  pvalueCutoff = 0.05,
  verbose      = TRUE
)

gsea_go_plac_df <- as.data.frame(gsea_go_plac)
gsea_go_plac_df <- gsea_go_plac_df[order(gsea_go_plac_df$p.adjust), ]
gsea_go_plac_df[1:20, c("Description", "NES", "pvalue", "p.adjust")]
```

```{r}
#ENTREZID
gene_list_plac_entrez <- bitr(names(gene_list_plac),
                               fromType = "SYMBOL",
                               toType   = "ENTREZID",
                               OrgDb    = org.Hs.eg.db)


gene_list_plac_kegg <- gene_list_plac[gene_list_plac_entrez$SYMBOL]
names(gene_list_plac_kegg) <- gene_list_plac_entrez$ENTREZID
gene_list_plac_kegg <- gene_list_plac_kegg[!duplicated(names(gene_list_plac_kegg))]
gene_list_plac_kegg <- sort(gene_list_plac_kegg, decreasing = TRUE)

cat("Genes en el ranking KEGG:", length(gene_list_plac_kegg), "\n")
```
```{r}
gsea_kegg_plac <- gseKEGG(
  geneList     = gene_list_plac_kegg,
  organism     = "hsa",
  minGSSize    = 15,
  maxGSSize    = 500,
  pvalueCutoff = 0.05,
  verbose      = TRUE
)

gsea_kegg_plac_df <- as.data.frame(gsea_kegg_plac)
gsea_kegg_plac_df <- gsea_kegg_plac_df[order(gsea_kegg_plac_df$p.adjust), ]
gsea_kegg_plac_df[1:20, c("Description", "NES", "pvalue", "p.adjust")]
```









