---
title: "análisis longitudinal intra-pacientes"
output: 
  pdf_document:
    keep_tex: false
date: "2026-05-14"
---

```{r setup, include=FALSE}
knitr::opts_chunk$set(
  echo = TRUE,
  warning = FALSE,
  message = FALSE,
  tidy = TRUE,
  tidy.opts = list(width.cutoff = 60)
)
```


```{r}
#paquetes
library(dplyr)
library(limma)
library(edgeR)
```


# Análisis longitudinal intra-paciente

```{r}
# Tabla MASKID × timepoints disponibles

tabla_timepoints <- metadata %>%
  group_by(MASKID, Treatment, EBVserology) %>%
  summarise(
    Timepoints = paste(sort(unique(Month),
                       levels = c("Baseline","Month1","Month3","Month14",
                                  "Month18","Month30","Month40","Month84","Month100")),
                  collapse = ", "),
    N_muestras = n(),
    .groups = "drop"
  ) %>%
  arrange(Treatment, MASKID)

print(tabla_timepoints)
```

No todos los pacientes tienen las mismas medidas. Se agrupan las muestras en baseline, early (month1, month4 y month14) y late (Month18, Month30, Month40, Month84, Month100)

```{r}
#preparar los grupos
meta_long <- metadata %>%
  mutate(
    TimeGroup = case_when(
      Month == "Baseline"                                              ~ "Baseline",
      Month %in% c("Month1", "Month3", "Month14")                     ~ "Early",
      Month %in% c("Month18","Month30","Month40","Month84","Month100") ~ "Late"
    ),
    TimeGroup = factor(TimeGroup, levels = c("Baseline","Early","Late")),
    Treatment = factor(Treatment, levels = c("Placebo","Teplizumab")),
    Group = factor(paste(Treatment, TimeGroup, sep = "."),
                   levels = c("Placebo.Baseline","Placebo.Early","Placebo.Late",
                               "Teplizumab.Baseline","Teplizumab.Early","Teplizumab.Late"))
  )


# Verificar representación
cat("Muestras por grupo:\n")
print(table(meta_long$Treatment, meta_long$TimeGroup))

cat("\nPacientes únicos por grupo:\n")
meta_long %>%
  group_by(Treatment, TimeGroup) %>%
  summarise(n_pacientes = n_distinct(MASKID), .groups = "drop") %>%
  print()

counts_long <- counts[, meta_long$Library]
```

```{r}
#DGEList, filtrado y normalización 
dge  <- DGEList(counts = counts_long)
keep <- filterByExpr(dge, group = meta_long$Group)
dge  <- dge[keep, ]
dge  <- calcNormFactors(dge)

cat("\nGenes tras filtrado:", nrow(dge), "\n")

```

```{r}
#Matriz de diseño 
design <- model.matrix(~ 0 + Group, data = meta_long)
colnames(design) <- levels(meta_long$Group)
```

```{r}
# Primera pasada voom + correlación intra-paciente
v1     <- voom(dge, design, plot = FALSE)
corfit <- duplicateCorrelation(v1, design, block = meta_long$MASKID)

cat("\nCorrelación intra-paciente:", round(corfit$consensus, 3), "\n")

#Segunda pasada voom con correlación 
v2 <- voom(dge, design,
           block       = meta_long$MASKID,
           correlation = corfit$consensus,
           plot        = TRUE)
```
```{r}
#Ajuste del modelo 
fit <- lmFit(v2, design,
             block       = meta_long$MASKID,
             correlation = corfit$consensus)
```


```{r}
# Contrastes
cm <- makeContrasts(
  
  # ── Efecto del tratamiento en cada timegroup ───────────────────────────
  Tep_vs_Pla_Baseline = Teplizumab.Baseline - Placebo.Baseline,
  Tep_vs_Pla_Early    = Teplizumab.Early    - Placebo.Early,
  Tep_vs_Pla_Late     = Teplizumab.Late     - Placebo.Late,
  
  # ── Evolución temporal dentro de teplizumab ────────────────────────────
  Tep_Early_vs_Baseline = Teplizumab.Early - Teplizumab.Baseline,
  Tep_Late_vs_Baseline  = Teplizumab.Late  - Teplizumab.Baseline,
  Tep_Late_vs_Early     = Teplizumab.Late  - Teplizumab.Early,
  
  # ── Evolución temporal dentro de placebo (control) ─────────────────────
  Pla_Early_vs_Baseline = Placebo.Early - Placebo.Baseline,
  Pla_Late_vs_Baseline  = Placebo.Late  - Placebo.Baseline,
  Pla_Late_vs_Early     = Placebo.Late  - Placebo.Early,
  
  # ── Interacción: efecto específico del fármaco en el tiempo ───────────
  Interaction_Early = (Teplizumab.Early - Teplizumab.Baseline) -
                      (Placebo.Early    - Placebo.Baseline),
  Interaction_Late  = (Teplizumab.Late  - Teplizumab.Baseline) -
                      (Placebo.Late     - Placebo.Baseline),
  
  levels = design
)

fit2 <- contrasts.fit(fit, cm)
fit2 <- eBayes(fit2)

# ── 8. Extracción de resultados ────────────────────────────────────────────
extraer <- function(coef) topTable(fit2, coef = coef, n = Inf, sort.by = "P")

res <- list(
  Tep_vs_Pla_Baseline   = extraer("Tep_vs_Pla_Baseline"),
  Tep_vs_Pla_Early      = extraer("Tep_vs_Pla_Early"),
  Tep_vs_Pla_Late       = extraer("Tep_vs_Pla_Late"),
  Tep_Early_vs_Baseline = extraer("Tep_Early_vs_Baseline"),
  Tep_Late_vs_Baseline  = extraer("Tep_Late_vs_Baseline"),
  Tep_Late_vs_Early     = extraer("Tep_Late_vs_Early"),
  Pla_Early_vs_Baseline = extraer("Pla_Early_vs_Baseline"),
  Pla_Late_vs_Baseline  = extraer("Pla_Late_vs_Baseline"),
  Pla_Late_vs_Early     = extraer("Pla_Late_vs_Early"),
  Interaction_Early     = extraer("Interaction_Early"),
  Interaction_Late      = extraer("Interaction_Late")
)

# ── 9. Resumen de DEGs ─────────────────────────────────────────────────────
cat("\n── DEGs (FDR < 0.05) ──────────────────────────────────────────\n")
for (nombre in names(res)) {
  n <- sum(res[[nombre]]$adj.P.Val < 0.05)
  cat(sprintf("%-30s %d\n", nombre, n))
}
```
Practicamente sin DEGs, lo cual es consistente con todo lo que hemos visto: el dataset tiene muy pocas muestras para detectar diferencias significativas a nivel de gen individual. Solo 1 DEG en Tep_Late_vs_Baseline.
Esto no significa que no haya señal biologica, sino que el analisis gen a gen no tiene potencia suficiente. 


```{r}
subset(res$Tep_Late_vs_Baseline, adj.P.Val < 0.05)
```


